【裁判字號】    98,訴,1384
【裁判日期】    990126
【裁判案由】    撤銷贈與等
【裁判全文】
臺灣士林地方法院民事判決              98年度訴字第1384號
原      告  萬泰商業銀行股份有限公司
法定代理人  庚○○
訴訟代理人  己○○
被      告  丙○○
            乙○○
兼共    同
法定代理人  甲○○
上 列 二人
法定代理人  丁○○    住同上
上列當事人間撤銷贈與等事件，本院於民國99年1 月14日言詞辯
論終結，判決如下：
    主  文
原告之訴駁回。
訴訟費用由原告負擔。
    事  實  及  理  由
一、本件被告均未於言詞辯論期日到場，核無民事訴訟法第386
    條各款所列情形，爰依原告之聲請，由其一造辯論而為判決
    。
二、原告起訴主張
（一）訴外人暐迅科技股份有限公司（以下簡稱暐迅公司）分別
      於民國94年5 月30日、97年6 月23日、97年11月7 日邀同
      被告甲○○為連帶保證人，向原告借款5 筆，共計新台幣
      （下同）1,700 萬元。又於96年11月5 日、97年11月8 日
      ，訴外人暐迅公司再邀同被告甲○○為連帶保證人簽定進
      口物資融資契約，委請原告開發信用狀進口物資及對進口
      案提供融資，訴外人暐迅公司乃根據上開契約向原告申請
      開發信用狀9 筆，且由原告融資墊付款項，共計美金23萬
      3,251.67元，若上述外幣融資經原告主張全部到期者，即
      可依同意書轉換為新台幣。但訴外人暐迅公司自97年12月
      25日起未依約清償利息，且於98年4 月3 日經台灣票據交
      換所公告為拒絕往來戶，原告依據授信約定書第五條約定
      主張借款全部到期，抵銷存款並將外幣借款轉換為新台幣
      後，餘欠如附表一所示，訴外人暐迅公司對於所剩債務應
      全數清償。被告甲○○既為上述債務之連帶保證人，基於
      連帶保證法律關係，應負連帶清償責任，是以原告對訴外
      人暐迅公司及其連帶保證人即被告甲○○存有借款債權，
      原告並已確定取得本院98年度促字第7994號支付命令。
（二）被告甲○○於97年10月受被告徵信時其名下資產包含如附
      表一所示之不動產（以下簡稱系爭不動產），價值共3,26
      4 萬2,000 元，雖其中有對訴外人暐迅公司1,900 萬元之
      投資，但暐迅公司對外借款高達4,792 萬8,000 元，而資
      本額僅有3,600 萬元，已無淨值可言，該投資額應不能列
      為積極資產。故甲○○將系爭不動產之應有部分贈與予被
      告丙○○、乙○○時總資產應為1,364 萬2000元。但被告
      甲○○於97年12月底總負債（含保證債務）高達約5,530
      萬9,000 元，若僅列計其主借738 萬1000元) 及對原告應
      負之保證債務2,162 萬4000元，合計達2,900 萬5,000 元
      ，負債亦明顯高過其資產價值，扣除係爭不動產價額後，
      目前僅存之財產不足清償，實已陷於無資力，顯見被告甲○○逃避對原告債務之履行責任，將系爭不動產應有部分
      贈與其子，被告間之贈與行為及所有權移轉行為已構成詐
      害行為，爰此原告自得依民法244 條第1 項規定，訴請撤
      銷被告間就系爭不動產之贈與行為。又被告間就系爭不動
      產之贈與行為既應撤銷，則其已為之過戶登記行為亦應塗
      銷，為保全原告之債權，爰代位被告甲○○請求被告丙○○、乙○○塗銷系爭不動產之移轉登記。
（三）聲明：
      1.被告丙○○、甲○○間就坐落於台北縣三芝鄉○○段土
        地公坑小段5-86、38-2地號土地應有部分100 分之34及
        坐落同地段393 建號建物（即門牌號碼為台北縣三芝鄉
        ○○○街34號）應有部分100 分之32，所為之贈與行為
        及所有權移轉行為應予撤銷。
      2.被告乙○○、甲○○間就坐落於台北縣三芝鄉○○段土
        地公坑小段5-86、38-2地號土地應有部分100 分之34及
        坐落同地段393 建號建物（即門牌號碼為台北縣三芝鄉
        ○○○街34號）應有部分100 分之32，所為之贈與行為
        及所有權移轉行為應予撤銷。
      3.被告丙○○、乙○○應分別將上述不動產於97年12月18
        日、98年1 月13日所為以贈與為登記原因之所有權移轉
        登記應予塗銷，回復登記為被告甲○○所有。
三、被告未於言詞辯論期日到場，亦未提出準備書狀作何聲明或
    陳述。
四、本院之判斷：
（一）原告主張被告甲○○擔任訴外人暐迅公司對原告借款或信
      用狀融資之連帶保證人，且訴外人暐迅公司未按約清償債
      務及受票據交換所公告為拒絕往來，經原告取得對訴外人
      暐迅公司確定支付命令之執行名義，被告甲○○已陷於給
      付不能之狀態，卻於97年12月18日、98年1 月13日將附表
      所示之不動產贈與被告丙○○、乙○○等情，業據原告提
      出本院98年促字第7994號支付命令暨確定證明書影本、不
      動產之土地登記謄本及異動索引12紙、97年10月徵信報告
      、聯徵中心授信及信用資料、聯徵中心授信資料、甲○○
      財產資料清單影本、本院98年裁全字第1662號民事裁定等
      件為證，勘信為真。
（二）原告主張被告間之上開無償贈與行為，有害其債權，惟查
      ：系爭不動產已於97年10月21日設定第一順位最高限額總
      額785 萬抵押權、第二順位最高限額總額175 萬抵押權予
      訴外人新加坡星展銀行股份有限公司、另設定第三順位最
      高限額300 萬抵押權予訴外人戊○○，有系爭不動產之登
      記謄本在卷可參。又上開第一順位、第二順位最高限額抵
      押權擔保債權，目前所積欠之本金為730 萬3892元，業據
      新加坡星展銀行股份有限公司於98年12月8 日向本院陳報
      屬實，並有該行之一般放款全部查詢單、房屋貸款總約定
      書、增補約定書附卷可參。另第三順位最高限額抵押權之
      擔保債權尚欠89萬5,200 元及利息、違約金等，亦有訴外
      人戊○○之陳報狀及該狀所附之存款憑條二紙為證。故依
      據上開所述，以系爭不動產設定抵押權之優先債權，第一
      、二順位之債權金額至少730 萬3892元、第三順位則為89
      萬5,200 元。但系爭不動產之價值，原告主張依據本院98
      年度司執如字第24425 號執行事件，就系爭不動產土地應
      有部分100 分之32之鑑定價格分別為81萬7,400 元、52萬
      5,200 元及房屋應有部分100 分之36之鑑定價格71萬4,00
      0 為計算標準，並提出財產目錄乙紙為證。故系爭不動產
      之總價值為617 萬8,958 元（0000000+0000000+198333＝
      0000000 ）。準此，系爭不動產之價值僅617 萬8,950 元
      ，但其擔保之優先債權金額，本金部分已高達819 萬9,09
      2 元（0000000+895200=0000000）。從而，縱然被告甲○○未將系爭不動產之應有部分贈與被告丙○○、乙○○，
      而原告得就系爭不動產以被告甲○○債權人之身分聲請強
      制執行，系爭不動產拍賣後分配予優先債權之債權人尚且
      不足，原告就系爭不動產實無法分配到任何金額。
（三）按債務人所為之無償行為，有害及債權者，債權人得聲請
      法院撤銷之，民法第244 條1 項定有明文。又所謂之有害
      及債權者，應指因債務人之行為致債權不能獲得滿足。換
      言之，即因債務人之行為而致積極的減少財產，或消極增
      加債務，因而使債權陷於清償不能，或困難或遲延之狀態
      。又按原告提起之訴訟，就為訴訟標的之法律關係，應有
      請求法院判決之現實上必要性，亦即在法律上有受判決之
      現實利益，此乃國家允許人民利用訴訟制度之要件，若與
      自己無利益，或依訴之內容不能直接解決其私法上權利之
      分者，即不能認為訴有保護之必要，法院應就本案之訴訟
      標的以欠缺權利保護必要要件，以判決駁回原告之訴。經
      查：原告主張撤銷之系爭不動產，已設定最高限額抵押權
      ，且該最高限額抵押權擔保之債權已超系爭不動產之價值
      甚多，上開不動產設定有最高限額抵押權，在該抵押權範
      圍內並非被告甲○○之全體債權人之擔保，而僅係特定債
      權人（設定擔保抵押權）之擔保。且縱原告請求拍賣該不
      動產，原告亦無可能獲得清償，已如上述。故本件原之債
      權陷於清償不能或困難、遲延之狀態，並非被告甲○○將
      系爭不動產之應有部分贈與被告丙○○、乙○○，縱被告
      甲○○未將系爭不動產應有部分贈與被告丙○○、乙○○
      ，原告之債權亦不能自系爭不動產上獲得任何利益，故難
      認有侵害原告之債權，縱撤銷被告間之贈與行為，塗銷所
      有權應有部分之移轉，亦無法有益於原告之求償。準此，
      原告提起本件訴訟，顯無受判決之現實利益，故應認為欠
      缺保護必要要件，依據首揭說明，應以判決駁回原告之訴
      。
七、據上論結，原告之訴為無理由，依民事訴訟法第385 條第1
    項前段、第78條，判決如主文。
中    華    民    國    99    年    1     月    26    日
                  民事第一庭  法  官  黃珮禎
以上正本證明與原本無異。
如對本判決上訴，應於判決送達後20日內向本院提出上訴狀。
中    華    民    國    99    年    1     月    27    日
                              書記官  蔡東晏

司法院資訊處製作；財團法人民間司法改革基金會備份。
